【裁判字號】    97,訴,2718
【裁判日期】    981028
【裁判案由】    遺產稅
【裁判全文】
臺北高等行政法院判決
                                      97年度訴字第2718號
                                     98年10月7日辯論終結
原      告  甲○○
被      告  財政部臺灣省北區國稅局
代  表  人  乙○○（局長）
訴訟代理人  丙○○
上列當事人間遺產稅事件，原告不服財政部中華民國97年8月29
日台財訴字第09700262910號（案號：第00000000號）訴願決定
，提起行政訴訟，本院判決如下：
    主  文
原告之訴駁回。
訴訟費用由原告負擔。
    事  實  及  理  由
一、事實概要：
    (一)原告之母李琴於民國81年10月26日死亡，原告代表全體繼
      承人於82年7 月24日辦理遺產稅申報，於遺產土地項下列
      報台北縣三重市○○○段頂嵌小段( 下稱頂嵌小段)807-
      1 、808 、809-1 、810 、811-3 、811-5 地號及同段五
      谷王小段（下稱五谷王小段）120-2 地號等7 筆土地，由
      一人繼承繼續經營農業生產，申請扣除土地價值全數；另
      五谷王小段119 、119-1 、24、24-1、25-4及26-1地號等
      6 筆土地位於三重都市計畫區內，配合市地重劃應提供45
      % 作公共設施用地，申請扣除土地價值45% 。經被告初查
      結果，以上揭五谷王小段26-1地號土地係編定為都市○○
      ○道路用地，准予扣除其土地價值新台幣（下同）341,00
      0 元，其餘皆否准扣除，核定遺產總額137,694,644 元，
      淨額133,078,654元，應納稅額為57,788,300元。
    (二)原告不服，申經復查未獲變更，循序提起訴願、再訴願，
      經行政院85年4 月5 日台85訴字第08556 號再訴願決定撤
      銷原決定及原處分( 復查決定) ，被告重核結果，以86年
      2 月19日北區國稅法字第86006312號重核復查決定，准予
      追認上揭頂崁小段811-3 、811-5 地號等2 筆土地公共設
      施保留地扣除額1,068,467 元，變更核定遺產淨額為132,
      010,187 元。原告仍不服，循序提起訴願及再訴願，經行
      政院87年8 月5 日台87訴字第389992號再訴願決定撤銷原
      決定及原處分，被告重核復查決定維持原重核復查決定，
      原告不服，提起訴願，經財政部92年2 月18日台財訴字第
      0910050578號訴願決定撤銷原處分( 即重核復查決定) ，
      被告重核結果，以93年10月29日北區國稅法二字第093003
      2561號重核復查決定，准予追認上揭頂嵌小段807- 1、80
      8 、809-1 、810 、811-3 、811-5 地號及五谷王小段12
      0-2 地號等7 筆土地農業用地繼續經營農業生產半數扣除
      額26,601,100元，變更核定遺產淨額為105,409,087 元。
    (三)原告仍不服，提起訴願，經財政部94年11月24日台財訴字
      第09400146110 號訴願決定：「原處分（重核復查決定）
      關於五谷王小段24、24-1及25-4地號3 筆土地部分撤銷，
      由被告另為處分，其餘訴願駁回。」原告就上揭訴願決駁
      回部分未提起行政訴訟而確定；另被告就訴願決定撤銷部
      分依撤銷意旨重核結果，以上揭五谷王小段24、24-1、24
      -5地號等3 筆土地於被繼承人死亡時，已建築使用多年，
      非作農業使用，以96年10月22日北區國稅法二字第096002
      6692號重核復查決定仍維持原重核復查決定，原告不服，
      就上揭五谷王小段24、24-1、24-5地號及同小段119 、11
      9 -1地號等5 筆土地提起訴願，經本件財政部訴願決定駁
      回後，遂提起本件行政訴訟。
二、本件原告主張：
    (一)查被繼承人死亡時，遺有系爭24、24-1、25-4、119及119
      -1地號等土地，係屬80年11月11日發布「變更三重都市計
      畫（第一次通盤檢討案）」所編定之住宅區及工業區土地
      ，該計畫細部計畫尚未完成，無法依變更後用途使用，合
      先敘明。而系爭24、24-1、25-4地號3 筆土地，均為本案
      行政救濟爭訟標的之13筆土地範圍內，被告93年10月29日
      重核復查決定，准予增列頂崁小段807-1 等地號等7 筆土
      地之農地繼續經營扣除，無非係依訴願決定撤銷意旨以「
      本部90年10月18日台財稅字第0900456823號函釋，係針對
      『原為農業用地經都市計畫變更為行水區、河川區或洪水
      平原一級管制區之土地』，而系爭土地既經被告查明在被
      繼承人取得所有權時及未變更為現行都市計畫以前，其土
      地使用分區即為『洪水平原一級管制區』，其變更前是否
      即為農業用地，能否適用本部函釋，而依行為時遺產及贈
      與稅法第17條第1 項第5 款前段准自遺產總額中扣除土地
      價值之半數，免徵遺產稅…」及台北縣政府92年11月4 日
      北府城開字第0920645745號函亦說明上開807-1 地等7 筆
      土地及系爭24、24-1、25-4地號土地於64年12月3 日公告
      之三重(擴 大) 都市計畫將其由「農業區」變更為「洪水
      平原一級管制區」，爰前開地號土地於三重( 擴大) 都市
      計畫發布實施前為三重都市計畫之「農業區」內土地，而
      作成重核復查決定。故該3 筆土地與前經被告撤銷之頂崁
      小段807-1 地號等7 筆同樣為農地農用，應准予增列農地
      扣除。
    (二)按「農業用地經都市計畫變更為新市鎮特定區、住宅區或
      其他使用分區，在細部計畫尚未完成前，如經都市計畫主
      管機關認定，仍應依原來之土地使用分區別管制而視為農
      業用地，其於移轉或繼承時，仍有土地稅法第39條之2第1
      項及農業發展條例第31條（即現行法第38條）規定之適用
      。」為財政部83年11月29日台財稅字第830625682 號函所
      定。因該函釋係規定「『農業用地』經都市計畫變更為新
      市鎮特定區、住宅區或其他使用分區…」故應以該土地是
      否是由「農業用地」變更而來，而有其適用。而依前開台
      北縣政府92年11月4 日函之說明，系爭24、24-1及25-4地
      號等3 筆土地確實是由「農業區」變更而來，故應有財政
      部上揭函釋之適用，應視為農業用地，而依行為時遺產及
      贈與稅法第17條第5 款前段規定半數扣除。
    (三)次查，系爭24、24-1、25-4地號等3 筆土地，於被繼承人
      死亡時確實是供農舍、畜禽舍、倉儲設備、曬場、集貨場
      所使用，此使用情形符合農業發展條例( 下稱農發條例)
      第3 條第10款關於「農業用地」的認定，此亦有農用證明
      核發機關三重市公所於85年2 月28日85北縣重建字第7213
      7 號函說明以「台端所有坐落本市○○○段頂崁小段807-
      7 地號等13筆地號，……有關上開農地，經查目前仍作農
      業使用。」可以證明該3 筆土地之使用情形確實符合農業
      用地做農業使用之規定。又被繼承人是於81年10月26 日
      死亡，被告以96年6 月1 日的會勘紀錄及照片，據以推定
      被繼承人死亡時該3 筆土地並沒有做農業使用，刻意忽略
      台北縣三重市公所( 下稱三重市公所) 前揭函所出具該3
      筆土地做農業使用之證明，被告所為之認定與事實不符。
    (四)被告雖以系爭土地之土地登記簿謄本記載地目為『建』；
      且台北縣政府稅捐稽徵處三重分處對系爭土地課徵地價稅
      而非田賦，辯稱系爭3 筆土地非屬農業用地，不符合農發
      條例施行細則所稱「農業用地經依法律變更為非農業用地
      」。惟查，依財政部90年10月12日台財稅字第0900057110
      號函規定，農業區「建」地目之土地及建築物，除作居住
      使用及建築物之第一層得作小型商店及飲食店外，只要不
      違反農業區有關土地使用分區之規定，亦符合農業用地之
      定義，被告不應以系爭土地之土地登記謄本記載地目為「
      建」，即認非屬農業用地，而無財政部83年11月29日台財
      稅字第830625682 號函釋之適用；又被告93年10月29日所
      為復查決定追認上揭頂崁小段807-1 等7 筆土地農業用地
      半數扣除，而其中五谷王小段120-2 地號至少自原告所保
      存77年至今的地價稅繳款書，即屬「一般土地」按一般土
      地課徵地價稅，被告若以地價稅課稅類別作為判斷是否屬
      於農業用地，則被告上揭重核復查決定可以核准上揭120-
      2 地號土地依農業用地半數扣除？也並未以該地系按一般
      土地課徵地價稅為由，而否准扣除。被告對於同一證據（
      即地價稅單）之事實認定，前後矛盾。
    (五)再者，倘被告未能准依農地扣除，亦應就系爭24、24-1、
      25-4及同小段119 、119-1 地號等5 筆土地依市地重劃計
      畫書載明係以市地重劃方式，提供45% 土地做公共設施部
      分應自遺產總額中扣除。換言之，被繼承人死亡至今已有
      17年之久，期間經歷2 次再訴願決定撤銷及訴願決定撤銷
      ，倘被告執意不採信農用證明核發機關之證明文件，亦應
      就該等土地都市計畫「以市地重劃方式開發並提供45% 土
      地做公共設施用地」之規定，扣除這5 筆土地價值的45%
      。蓋按都市計畫法第50條之1 規定，公共設施保留地因繼
      承免徵遺產稅，該5 筆土地於被繼承人死亡前已由台北縣
      政府於80年11月9 日發布實施都市計畫，並配合實施市地
      重劃，而依台北縣三重市公所公佈之市地重劃計畫書，明
      文規定以市地重劃方式開發，並提供45% 土地做公共設施
      用地為原則。故至被繼承人死亡時，該5 筆土地已確定須
      提供45% 土地做公共設施用地，按都市計畫法第50條之1
      規定，該45% 之部分應自遺產總額中扣除，亦即該45% 土
      地應有前揭免徵遺產稅規定的適用。
    (六)承上，該等土地在80年發布以市地重劃方式開發前的地價
      ，從79年的每平方公尺8,500 元，在被繼承人於81年死亡
      時，每平方公尺已調高到31,000元，短短2 年間調高約3.
      6 倍的土地價值，繼承人除須多負擔遺產稅以外，而應提
      供45% 土地為公共設施用地又不能扣除，實有不公，違反
      量能課稅的原則。且系爭土地自44年發佈都市計畫以來，
      迄今被禁建達50餘年，政府一方面一直調高土地公告現值
      增加繼承人的應納遺產稅、一方面又要求地主提供45% 的
      土地做公共設施，可是又不准在遺產中扣除、一方面又實
      施禁建，對納稅義務人實有不公平等情。並聲明請求判決
      撤銷訴願決定、原處分（重核復查決定）。
三、被告則以：
    (一)查原告於83年9月5日申請復查時，係就上揭坐落頂嵌小段
      及五谷小段等13筆土地申請復查，其中26-1地號為道路用
      地，原查已核准扣除土地價值341,000 元，其餘土地經復
      查決定駁回後，歷經訴願、再訴願決定撤銷原處分，被告
      分別以北區國稅法字第86006312號重核復查決定追認頂嵌
      小段811-3 、811-5 地號公共設施保留地扣除額1,068,46
      7 元，北區國稅法二字第0930032561號重核復查決定追認
      頂嵌小段等等7 筆農地繼續作農業使用扣除土地價值之半
      數合計26,601,100元。原告仍不服，惟僅就系爭24、24-1
      及25-4地號等3 筆土地提起訴願，主張應有財政部台財稅
      字第0900456823號函之適用，及各該土地與頂嵌小段807-
      1 地號等7 筆農地一人繼承，應准予扣除土地價值全數云
      云，另對於系爭五谷王小段119 及119-1 地號等2 筆土地
      並未提起訴願，依改制前行政法院62年判字第96號判例，
      此部分爭點業已確定，原告對已確定部分再爭執，顯非有
      據。又系爭24、24-1及25-4地號等3 筆土地於被繼承人81
      年10月26日死亡時，已建築使用多年，並未繼續經營農業
      生產，核與行為時遺產及贈與稅法第17條第1 項第5款 前
      段規定要件不符，是亦無農業用地繼續經營農業生產扣除
      土地價值半數規定之適用。
    (二)原告雖又主張各該土地配合市地重劃應提供45% 作公共設
      施用地，應准予自遺產中扣除該部分土地價值，係就已無
      異議之事項再事爭執，應不予受理。且依台北縣政府城鄉
      發展局( 下稱台北縣城鄉局)98 年4 月30日北城開字第09
      80317908號函所示，系爭土地於被繼承人死亡時，土地使
      用分區皆非屬公共設施用地；且被繼承人死亡日當時尚無
      擬定細部計畫且市地重劃未完成；另依台北縣政府工務局
      83北工都字第3133號函、三重市公所83北縣重工字第3833
      7- 1號函復各該土地：「應以市地重劃方式開發，並提供
      45% 之土地作公共設施用地為原則，若無法徵得地主同意
      ，則改為區段徵收或暫不開發，故以市地重劃方式開發前
      ，應先辦理細部計畫並徵得地主同意提供45% 之土地作公
      共設施用地始得辦理」及「前揭土地之細部計畫尚在規劃
      中」等情，是該5 筆土地都市計畫細部計畫尚在規劃中，
      屬重劃未完成。故於被繼承人死亡時並無提供45% 為公共
      設施用地之事實，況依財政部87年8 月4 日台財稅字第87
      1957517 號函釋規定，參加市地重劃應負擔之重劃費用，
      尚不得依都市計畫法第50條之1 規定免徵遺產稅。
    (三)有關原告主張系爭24、24-1、25-4地號土地應視為農業用
      地免徵遺產稅乙節：查依台北縣政府農業局98年7 月17日
      北農牧字第098057002 號函所示，系爭3 筆土地之土地登
      記簿記載於都市計畫發布前為「建」地目，非屬農業用地
      ，不符現行農發條例施行細則所稱「農業用地經依法律變
      更為非農業用地……」之規定，故非屬現行該施行細則第
      14條之1 土地，該等土地既非如原告所主張之農業用地，
      亦不發生有與農業經營不可分離之農舍……等之土地使用
      情形，原告主張該等土地為農業用地，其上之建築物為農
      舍，亦不可採。至原告所提三重市公所85北縣重建字第72
      137 號函說明二「……有關上開農地，經查目前仍作農業
      使用。」應係指上開頂崁小段807-1 地號等7 筆土地，被
      告93年10月29日重核復查決定以該7 筆土地，繼承時編訂
      為都市計畫內之住宅區及混合區土地，其細部計畫並未完
      成，而編訂為住宅區及混合區之前，先後分屬一級洪水平
      原管制區土地及屬農業區或都市計畫外之田地目土地，於
      繼承時尚未能依都市計畫使用分區使用，且經被告初查現
      場會勘，種植地瓜葉，認定有繼續經營農業事實，准依農
      地繼續經營農業半數扣除額26,601,100元。實而非所有13
      筆地號土地皆為農地，又系爭24、24-1、25-4地號土地，
      地目為「建」，其上有建築物並有門牌號碼，初次設籍日
      期為35年10月1 日。
    (四)末按，土地法第40條規定，可知土地係以「宗」為最小計
      算單位，而遺產土地之核算亦以宗地（筆）為單位，舉凡
      核課、徵免稅捐均按「宗」為認定標準。查系爭24地號土
      地其上有建物門牌－台北縣三重市○○○○街63號，有親
      欣實業股份有限公司於65年2 月1 日設立營業登記；系爭
      24 -1 地號土地其上有建物門牌－同上街65、67、69、71
      、73及75號，其中五谷王北街75號有甲○○商號於66年7
      月1 日設立營業登記；另25-4地號土地上有建物門牌－同
      上街61號及部分63、65號，其中五谷王北街61號有益鵬汽
      車有限公司於72年8 月16日設立營業登記。該3 筆土地於
      60幾年已有營利事業設籍營業，足證被繼承人死亡時已存
      在商業營業活動，顯然於繼承時該3 筆土地並無整「宗」
      地號土地皆從事農業使用之情形，原告主張核無足採等語
      ，資為抗辯。並聲明請求判決駁回原告之訴。
四、本件兩造之爭點在於：
    (一)被告否准認列系爭24、24-1及25-4地號等3 筆土地價值半
      數之農業用地扣除額，是否合法？
    (二)系爭24、24-1、25-4地號等3筆土地依市地重劃應提供45%
      土地作公共設施部分，有無都市計畫法第50條之1 規定免
      徵遺產稅之適用？
    (三)原告就前經訴願決定駁回其訴願而確定之系爭119、119-1
      地號等2筆土地部分，得否於本件訴訟程序中再為爭執？
五、關於農業用地扣除額部分：
    (一)按行為時即70年6 月19日修正公布遺產及贈與稅法第17條
      第1 項第5 款前段規定：「左列各款，應自遺產總額中扣
      除，免徵遺產稅：……五、遺產中之農業用地，由繼承人
      或受遺贈人，繼續經營農業生產者，扣除其土地價值之半
      數。」行為時同法施行細則第11條規定：「本法第17條第
      1 項第5 款及第20條第5 款所稱之農業用地，指供農作、
      森林、養殖、畜牧及與農業經營不可分離之房舍、曬場、
      農路、灌溉、排水及其他農用之土地。農民或農民團體之
      倉庫集貨場視同農業用地。」；及行為時即72年8 月1 日
      修正公布之農業發展條例第3 條第10款規定：「本條例用
      辭定義如左：……十、農業用地：指供農作、森林、養殖
      、畜牧及與農業經營不可分離之農舍、畜禽舍、倉儲設備
      、曬場、集貨場、農路、灌溉、排水及其他農用之土地。
      農民團體與合作農場所有直接供農業使用之倉庫、冷凍（
      藏）庫、農機中心、蠶種製造（繁殖）場、集貨場、檢驗
      場等用地，視同農業用地。」可知，農地由繼承人繼承繼
      續農耕，免徵遺產稅及贈與稅之立法意旨係在獎勵農地耕
      作。
    (二)準此，財政部83年11月29日台財稅第830625682號函釋：
      「農業用地經都市計劃變更為新市鎮特定區、住宅區或其
      他使用分區，在細部計畫尚未完成前，如經都市計畫主管
      機關認定，仍應依原來之土地使用分區別（或用地別）管
      制而視為農業用地，其於移轉或繼承時，仍有土地稅法第
      39條之2第1項及農業發展條例第31條之適用。」及90年10
      月18日台財稅字第0900456823號函釋：「有關原為農業用
      地經都市計畫變更為行水區、河川區或洪水平原一級管制
      區之土地，在未依水利法徵收前，如經查明仍作農業使用
      且未違反水利法規及都市計畫書管制規定者，准予適用農
      業發展條例第37條及第38條(按：即行為時同條例第31條)
      規定，得申請不課徵土地增值稅或免徵遺產稅、贈與稅。
      」等語，乃財政部本於行為時農業發展條例第31條規定獎
      勵農地耕作之立法意旨，對於農業用地變更編定非農業用
      地，因法令限制無法依變更後使用分區別使用，而仍繼續
      為原來農業使用者，核釋應給予減免遺產、贈與稅及土地
      稅之優惠，與行為時遺產及贈與稅法第17條第5 款規定在
      於促進農業發展，鼓勵繼承人繼承農地繼續從事農業使用
      之規範意旨無違，自得予援用。
    (三)查系爭24、24-1及25-4地號等3 筆土地於81年10月26日被
      繼承人死亡時，其土地使用分區依80年11月11日發布實施
      之「變更三重都市計畫( 第一次通盤檢討) 」已變更編定
      為住宅區，惟於81年10月26日當時尚未擬定細部計畫且市
      地重畫未完成，迄92年2 月14日始發布「擬定三重都市計
      畫( 二重疏洪道兩側附近地區) 細部計畫」；而該等土地
      於變更編定為住宅區前，原屬64年12月31日公告實施之三
      重(擴 大) 都市計畫編定為淡水河平原管制範圍之「洪水
      平原一級管制區土地」；且前開土地於編定為「洪水平原
      一級管制區」之前，為三重都市計畫之「農業區」土地，
      此有台北縣三重市公所核發之土地使用分區證明書、該所
      84年11月8 日84北縣重工字第40520 號函、台北縣政府92
      年11月4 日北府城開字第0920645745號函附原處分卷第16
      7 、356 、357 、522 頁暨台北縣城鄉局98年4 月30日北
      城開字第0980317908號函附本院卷第96頁可稽，足見系爭
      3 筆土地原坐落都市計畫之農業區範圍內，可供農作使用
      ，於被繼承人死亡時，雖已迭經變更為住宅區用地，惟因
      法令限制及細部計畫未完成，而無法依變更後之用地使用
      ，則揆諸前揭函釋意旨，系爭3 筆土地如「合法」「繼續
      」為從來之農業使用者，原告及其他繼承人仍得依行為時
      農業發展條例第31條及行為時遺產及贈與稅法第17條第1
      項第5 款前段規定，就其土地價值半數自遺產總額中扣除
      ，而免徵遺產稅。故本件應進一步審究者，係本件繼承發
      生時，系爭3 筆土地有無供作農業使用？
    (四)而按，淡水河平原管制辦法第4 條規定：「一級管制區內
      應嚴格限制建築，除不得建造永久性建造物或種植多年生
      植物或設置足以妨礙水流之建造物外，並禁止變更地形或
      地目。」( 見原處分卷第370-1 頁) ；又本件都市計畫及
      水利法之地方主管機關台北縣政府亦以85年9 月10日85北
      府地三字第317586號函核釋：「……原編為淡水河洪水平
      原一級管制區之土地，倘在所種植之農作物係屬低、軟莖
      植物並不違反淡水河洪水平原管制辦法第4 條規定當可視
      為農業用地。」等語在案( 見原處分卷第432 頁) 。原告
      主張被告上揭93年10月29日重核復查決定，已准予追認上
      揭頂嵌小段807-1 、808 、809-1 、810 、811-3 、811-
      5 地號及五谷王小段120-2 地號等7 筆土地( 下稱系爭80
      7-1 地號等7 筆土地) 符合農地農用而自遺產總額扣除其
      土地價價值半數，系爭五谷王小段24、24-1、25 -4 地號
      等3 筆土地與上開7 筆土地之情形相同，被告亦應准予增
      列農地扣除，固提出三重市公所85年2 月28日85北縣重建
      字第72137 號函為證( 見本院卷第71頁) 。惟查，系爭24
      、24-1、25-4地號等3 筆土地與上開807-1 地號等7 筆土
      地雖同屬原為農業區經都市計畫變更為洪水平原一級管制
      區，而於被繼承人死亡時經編定為住宅區土地，然原告於
      82年7 月24日申報遺產稅時，僅列報上開807-1 地號等7
      筆土地繼續經營農業生產，申請扣除土地價值全數；另系
      爭24、24-1、25-4地號等3 筆土地為三重都市計畫重劃土
      地，因配合市地重劃應提供45% 作公共設施用地，依都市
      計畫法第50條之1 規定免徵遺產稅，申請扣除45% 公共設
      施用地價值，並未主張該3 筆土地有供農業使用事實應扣
      除其土地價值半數，經被告初查否准認列原告所申報前開
      扣除額，並駁回原告之復查申請，原告不服，循序迭次提
      起訴願、再訴願，嗣財政部財政部92年2 月18日台財訴字
      第0910050578號訴願決定撤銷原處分( 即重核復查決定)
      ，經被告依訴願決定撤銷意旨重核結果，以系爭807-1 地
      號等7 筆土地原屬農業區土地，且被告所屬三重稽徵所於
      83年1 月6 日就原告申報上開807-1 地號等7 筆土地供農
      業生產部分部分實地勘查結果，現場確係種植蕃薯葉之低
      、軟莖植物，足堪認定有繼續經營農業事實，亦未違反淡
      水河平原管制辦法第4 條規定，乃依大法官釋字第566 解
      釋及上揭財政部83年函釋、90年函釋意旨，以上揭93年10
      月29日重核復查決定准予追認該7 筆土地為農地農用而扣
      除其土地價值半數，此有遺產稅申報書、會勘紀錄、現場
      照片及上揭訴願決定、重核復查決定書可稽( 見原處分卷
      第34- 41、145-147 、507-518 、562-570 頁) ；而原告
      係於被告重核復查中，始於92年11月10日提出補充說明書
      ，主張依上揭83年函釋及90年函釋意旨，系爭24、24-1、
      25-4地號等3 筆土地於被繼承人死亡時現況仍作農業使用
      ，應依農業發展條例第31條規定准予免徵遺產稅，並提出
      三重市公所上揭85年2 月28日函為證( 見原處分卷第539-
      541 、520 頁) ，斯時距被繼承人於81年10月26日死亡時
      已逾10年餘，且依原告所提示三重市公所於85年2 月28日
      核發之前開函記載原告所有上開13筆土地經查仍作農業使
      用云云，僅能證明於該函核發時點，系爭24、24 -1 、25
      -4地號等3 筆土地有作農業使用，尚無法證明該3 筆土地
      於繼承發生時之土地使用狀況，原告就系爭3 筆土地於被
      繼承人死亡時現況仍作農業使用之事實，亦未提出其他之
      具體證據以為證明；況依前所述，因原告申報遺產稅時，
      並未主張系爭3 筆土地有供農業使用應自遺產扣除，被告
      所屬三重稽徵所於83年1 月6 日會勘時，僅就原告申報上
      開807-1 地號等7 筆土地部分實地勘查係種植蕃薯葉，並
      未就系爭24、24-1、25-4地號等3 筆土地進行會勘，自無
      從依上開會勘紀錄證明該3 筆土地與上開807-1 地號等7
      筆土地之使用情形相同，均供作農業使用，原告援引主張
      系爭24、24-1、25-4地號等3 筆土地於被繼承人死亡時仍
      作農業使用云云，即無足採。
    (五)又按，「地籍整理以縣市分區○區○○段，段再分宗，依
      宗編號。」為土地法第40條所規定，而此之「宗」，即一
      般所稱「筆」，可知土地係以「宗」為最小計算單位，而
      遺產土地之核算亦以宗地（筆）為單位，舉凡核課、徵免
      均按宗為認定標準，其所以如此，除「宗地」係土地最小
      之計算單位外，同時亦為管理之行政手段所必須，是農地
      之核准免稅，係以宗為單位，依每宗為徵免之標準，因此
      ，不論宗地全部或一部，未經營農業生產，該宗土地即不
      合行為時遺產及贈與稅法第17條第1 項第5 款( 現行法為
      同法條第1 項第6 款) 及行為時農業發展條例第31條( 現
      行法為同條例第38條) 規定獎勵農地農用免業用地免徵遺
      產稅之宗旨。查系爭24-1及25-4地號土地於92年1 月14日
      辦竣實物抵繳登記，被告所屬三重稽徵所91年8 月28日實
      地會勘時各該土地地上已有未辦保存登記之建築物，房屋
      門牌為台北縣三重市○○○○街61號至75號，緊鄰之77號
      為三重市第三級古蹟先嗇宮，被告乃據以向行政院農業委
      員會林務局農林航空測量所申請系爭3 筆土地81年及82年
      航空照片，並洽請專業判讀結果，依航照圖影像資料顯示
      ，以先嗇宮為中心南、北兩側均非作農業使用，南側並有
      鐵皮屋密集，經被告於96年6 月1 日會同三重地政事務所
      派員指界，系爭土地位於先嗇宮南側，其中24地號地上建
      物門牌為五谷王北街63號、24-1地號為五谷王北街67號至
      75號、25 -4 地號為五谷王北街61號、65號及部分63號，
      此為原告所不爭，並有會勘紀錄、現場照片及上開航照圖
      可稽( 見原處分卷第791 -795、814 -816頁) ；復依台北
      縣三重戶政事務所96年6 月4 日北縣重戶字第0960004758
      號函檢送建築物歷史門牌一覽表記載( 見原處分卷第828
      、829 頁) ，上開門牌號碼係該所於59年3 月3 日辦理門
      牌整編，其中五谷王北街61及63號於59年3 月3 日門牌整
      編前為同街28及29號，65、67及75號整編前為30號，各該
      門牌初次設籍日期為35年10月1 日；五谷王北街69、71及
      73號於59年3 月3 日門牌整編前分別為30-1、30-2及30-3
      號，足見系爭系爭24、24 -1 、25-4地號等3 筆土地於被
      繼承人81年間死亡時，已供建築使用多年。又其中24地號
      土地上之建物－門牌號碼台北縣三重市○○○○街63號，
      有親欣實業股份有限公司於65年2 月1 日在該址設立營業
      登記；24-1地號土地上之建物門牌台北縣三重市○○○○
      街65、67、69、71、73及75號，其中五谷王北街75號有甲
      ○○商號於66年7 月1 日設立營業登記；另25 -4 地號土
      地上之建物門牌－台北縣三重市○○○○街61號及部分63
      、65號，其中五谷王北街61號有益鵬汽車有限公司於72年
      8 月16日設立營業登記，亦有上開房屋稅籍證明書及營業
      稅稅籍查詢作業可證( 見本院卷第217-243 頁) ，該3 筆
      土地於60幾年已有營利事業設籍營業，足證被繼承人死亡
      時(81 年10月26日) 已存在商業營業活動。原告辯稱上開
      房屋係供作農業經營不可分離之農舍以堆放農料、農具及
      肥料使用云云，顯與事實不符；再者，被繼承人死後之遺
      產土地為系爭3 筆土地及上開807-1 地號等7 筆土地，原
      均屬64年12月31日發布實施之淡水河洪水平原一級管制區
      之範圍土地，依淡水河洪水平原管制辦法第4 條規定，不
      得建造永久性建物或種植多年生植物，僅能種植屬低、軟
      莖之植物，且被告之三重市稽徵所於83年1 月6 日至上開
      807-1 地號等7 筆土地實地勘查結果，該等土地均係種植
      蕃薯葉之低軟莖植物，並非稻米，已如前述，系爭24地號
      等3 筆土地上亦無種植稻榖或其他農耕使用，原告空言主
      張系爭3 筆土地之空地係作為曬榖或農作物處理使用云云
      ，亦無足取。故揆諸前揭說明及上開事證，系爭3 筆土地
      於被繼承人死亡時，早已建築上開建物多年而從事商業營
      業活動，自非供農業使用，縱原告所稱系爭24、24-1、2
      5-4 地號等3 筆土地上仍有部分空地有種植蕃薯葉及果樹
      等情屬實，惟上開3 筆土地既非整「宗」地號土地全部供
      農業使用，即不符合行為時遺產及贈與稅法第17條第1 項
      第5 款或農業發展條例第31條規定免徵遺產稅之要件，被
      告否准認列系爭3 筆土地之價值半數按農地農用自遺產總
      額中扣除，於法並無不合。
六、關於公共設施用地扣除額部分：
    (一)按「都市計畫地區範圍內，應視實際情況，分別設置左列
      公共設施用地：一、道路、公園、綠地、廣場、兒童遊樂
      場、民用航空站、停車場所、河道及港埠用地。二、學校
      、社教機關、體育場所、市場、醫療衛生機構及機關用地
      。三、上下水道、郵政、電信、變電所及其他公用事業用
      地。四、本章規定之其他公共設施用地。前項各款公共設
      施用地應儘先利用適當之公有土地。」「依本法指定之公
      共設施保留供公用事業設施之用者，由各該事業機構依法
      予以徵收或購買；其餘由該管政府或鄉、鎮、縣轄市公所
      依左列方式取得之：一、徵收。二、區段徵收。三、市地
      重劃。」「依本法徵收或區段徵收之公共設施保留地，其
      地價補償以徵收當期毗鄰非公共設施保留地之平均公告土
      地現值為準，必要時得加成補償之。但加成最高以不超過
      40％為限；其地上建築改良物之補償以重建價格為準。」
      「公共設施保留地因依本法第49條第1 項徵收取得之加成
      補償，免徵所得稅；因繼承或因配偶、直系血親間之贈與
      而移轉者，免徵遺產稅或贈與稅。」分別為都市計畫法第
      42條、第48條、第49條第1 項及第50條之1 所明定。足見
      ，公共設施用地與公共設施保留地之概念不同，公共設施
      用地須留待將來各公用事業機構、各該管政府或鄉、鎮、
      縣轄市公所取得者，始為公共設施保留地。
    (二)查系爭24、24-1及24-5地號等3 筆土地，依台北縣政府80
      年11月11日發布實施之「變更三重都市計畫( 第一次通盤
      檢討) 」係編定為「住宅區」，非屬「公共設施保留地」
      ；而上開都市計畫雖規定該地區「應以市地重劃方式開發
      ，並提供45%之土地作公共設施用地為原則」(見原處分卷
      第167頁所附土地使用分區證明書)，惟依前揭說明，被繼
      承人或原告等繼承人如因參加市地重畫而提供上開土地之
      45 %作為公眾使用之公共設施用地，該部分土地亦非屬都
      市計畫法所稱之「公共設施保留地」，且土地所有權人提
      供其土地作為重劃區內之公共設施用地，核屬其參加市地
      重劃應負之對價，而屬於重劃費用之一部分( 見市地重劃
      實施辦法第21條第1 項、第37條) ，自不得依都市計畫法
      第50條之1 規定據以免徵遺產稅。況參諸三重市公所83年
      6 月20日83北工都字第3133號函覆原告略以：「依台北縣
      政府80北府工字都字第340675號公告自80年11月11日發布
      實施之三重都市計畫第一次通盤檢討計畫書規定，應以市
      地重劃方式開發，並提供45% 之土地作公共設施用地為原
      則，若無法徵得地主同意，則改為區段徵收或暫不開發，
      故以市地重劃方式開發前，應先辦理細部計畫並徵得地主
      同意提供45% 之土地作公共設施用地始得辦理，…」( 見
      原處分卷第172 頁) 及台北縣城鄉局98年4 月30日北城開
      字第0980317908號函覆被告略以：「…該地區( 即系爭24
      、24-1、25 -4 及同小段119 、119-1 地號坐落地區) 於
      92年2 月14日始發布『擬定三重都市計畫( 二重疏洪道兩
      側附近地區) 細部計畫』，是以於81年10月26日當時尚無
      擬定細部計畫且市地重劃未完成。」等語( 見本院卷第96
      頁) ，可知系爭24、24 -1 及25-4地號等3 筆土地於被繼
      承人死亡時，其都市計畫細部計畫尚在規劃中，屬重劃未
      完成，被繼承人死亡時並無提供該等土地之45% 為公共設
      施用地之事實，原告援引主張該等3 筆土地依市地重劃應
      提供45% 供土地作公共設施部分，應依都市計畫法第50條
      之1 規定免徵遺產稅，顯悖於事實且與上開法律規定不合
      ，並無足採。
    (三)又按，「都市計畫公共設施保留地，在保留期間仍為建築
      使用者，除自用住宅用地依第17條之規定外，統按千分之
      六計徵地價稅；其未作任何使用並與使用中之土地隔離者
      ，免徵地價稅。」為土地稅法第19條所明定。原告雖另主
      張依其保存系爭3 筆土地自80年迄97年之地價稅繳款書所
      載( 見本院卷第75-84 頁) ，其中均有部分土地係按公共
      設施保留地稅率核課地價稅云云。惟查，系爭24、24-1及
      24-5地號等3 筆土地，依現行80年11月11日發布實施之「
      變更三重都市計畫( 第一次通盤檢討) 」編定為「住宅區
      」，非屬都市計畫公共設施保留地，且上開3 筆土地亦無
      無償提供供公共使用之事實，已如前述，核與土地稅法第
      19條規定按公共設施保留地稅率課徵地價稅之要件不合；
      且經被告函詢台北縣政府稅捐稽徵處三重分處亦以98年8
      月24日北稅一字第0980027650號函覆略以：「……二、依
      本分處現有資料查得：…五谷王小段24、24-1、25-4、11
      9 、119-1 地號土地等5 筆土地，( 其中) 面積合計2634
      .20 平方公尺，原按公共設施保留地課徵地價稅，其中24
      -1、25-4地號土地於84年9 月分割繼承移轉所有權，其餘
      3 筆土地面積合計1677.16 平方公尺，85年至97年仍按公
      共設施保留地課徵地價稅。二、另依台北縣城鄉局98年4
      月30日北城開字第0980317908號函，於81年10月26日當時
      五谷王小段119 、119-1 地號2 筆土地使用區分為工業區
      ，24、24-1、25-4地號3 筆土地為住宅區，本分處將另案
      辦理更正土地稅籍資料，至於按公共設施保留地稅率課徵
      之原因，因原始資料已逾保存期年限無從查考。」等語在
      卷( 見本院卷第138 頁) ，是原告指稱系爭3 筆土地歷年
      來均有部分面積按公共設施保留地稅率課徵地價稅云云，
      核屬上開三重分處未實際查核該等土地地目、使用情形及
      個案處分有無疏誤之問題，原告執此為由，主張系爭3 筆
      土地之45% 部分應按公共設施保留地免徵遺產稅，亦非有
      據。
七、關於系爭119、119-1地號土地部分：
    (一)按改制前行政法院62年度判字第96號判例：「本件原告56
      年度營利事業所得稅結算申報，經被告官署調查核定後，
      僅以原料耗用部分申請復查，對於折舊部分並無異議，是
      其就折舊部分，一併提起訴願，自非法之所許」之意旨，
      可知我國訴訟實務，就租稅行政救濟之訴訟標的係採爭點
      主義，不採總額主義，課稅處分對應於各個課稅基礎，具
      有可分性。故在爭點原則之法制設計基礎下，稅捐行政爭
      訟之訴訟標的經由「爭點」分割而形成各自獨立之狀態，
      並分別認定其起訴是否合法及是否違反復查、訴願前置程
      序。
    (二)查原告辦理被繼承人之遺產稅申報，原列報坐落五谷王小
      段之系爭119 、119-1 地號等2 筆土地與系爭24、24-1、
      25- 4 等3 筆土地位於三重都市計畫區內，配合市地重劃
      應提供45% 作公共設施用地，申請扣除土地價值45% 乙節
      ，前經財政部94年11月24日台財訴字第09400146110 號訴
      願決定僅撤銷原處分（重核復查決定）關於五谷王小段24
      、24-1及25-4地號3 筆土地部分，命被告應另為處分，而
      駁回原告其餘之訴願，上開訴願決定書已合法送達原告，
      惟原告就該訴願決定駁回部分，並未依法提起行政訴訟等
      情，為原告所不爭執( 見本院卷第104 頁) ，並有前開訴
      願決定書及送達證書附上開訴願卷可佐，則關於被告否准
      系爭119 、119-1 地號等2 筆土地之45% 部分適用公共設
      施保留地扣除額之爭點，即已確定在案；且此爭點亦非本
      件原處分( 重核復查決定) 審理之範圍，原告就此部分已
      確定之爭點，再於本件訴訟中併予爭執，依法即有未合，
      本院自無從審酌，併予敘明。
八、綜上所述，原告之主張，均無足採。原處分(重核復查決定)
    於法並無違誤，訴願決定予以維持，亦無不合，原告仍執前
    詞，訴請撤銷，為無理由，應予駁回。
九、據上論結，本件原告之訴為無理由，依行政訴訟法第98條第
    1 項前段，判決如主文。
中    華    民    國    98    年    10    月   28     日
                    臺北高等行政法院第二庭
                              審判長法  官  徐瑞晃
                                    法  官  蔡紹良
                                    法  官  蕭惠芳
上為正本係照原本作成。
如不服本判決，應於送達後20日內，向本院提出上訴狀並表明上
訴理由，如於本判決宣示後送達前提起上訴者，應於判決送達後
20日內補提上訴理由書（須按他造人數附繕本）。
中    華    民    國    98    年    10    月   28     日
                                    書記官  李淑貞


司法院資訊處製作；財團法人民間司法改革基金會備份。
